【裁判字號】    98,交上訴,157
【裁判日期】    981215
【裁判案由】    公共危險
【裁判全文】
臺灣高等法院刑事判決               98年度交上訴字第157號
上  訴  人  臺灣板橋地方法院檢察署檢察官
被      告  乙○○
選任辯護人  簡炎申律師
            林光彥律師
上列上訴人被告因公共危險案件，不服臺灣板橋地方法院98年度
交訴字第86號，中華民國98年9月9日第一審判決（起訴案號：臺
灣板橋地方法院檢察署98年度偵字第9469號），提起上訴，本院
判決如下：
    主  文
上訴駁回。
    理  由
壹、程序方面
    被告以外之人於審判外之言詞或書面陳述，除法律有規定者
    外，不得作為證據。被告以外之人於偵查中向檢察官所為之
    陳述，除顯有不可信之情況者外，得為證據。公務員職務上
    製作之紀錄文書、證明文書，除顯有不可信之情況外，亦得
    為證據。又按被告以外之人於審判外之陳述，雖不符刑事訴
    訟法第159條之1至第159條之4之規定，而經當事人於審判程
    序同意作為證據，法院審酌該言詞陳述或書面陳述作成時之
    情況，認為適當者，亦得為證據；當事人、代理人或辯護人
    於法院調查證據時，知有刑事訴訟法第159條第1項不得為證
    據之情形，而未於言詞辯論終結前聲明異議者，視為有前項
    之同意，刑事訴訟法第159條之1、第159條之5第1項、第2項
    分別定有明文。經查，本院相關之供述或非供述證據，並無
    顯不可信之情況，檢察官、被告及其辯護人於準備程序中對
    本案之供述、非供述證據均表示無意見而同意作為證據（本
    院卷第27頁背面），本院審酌各該證據作成之狀況，亦認為
    適當，依前揭規定，本案相關之供述、非供述證據，均有證
    據能力。
貳、實體方面
一、公訴意旨略以：被告於民國（下同）98年3月1日17時42分許
    ，駕駛車牌號碼ZZ-905號營業用大客車，沿臺北縣三峽鎮○
    ○路往土城市方向行駛，行經臺北縣三峽鎮○○路與中山路
    口時，本應遵守道路交通標線之指示，而依當時天候雨、日
    間有照明、路面無缺陷、無障礙物、視距良好等狀況，並無
    不能注意之情事，竟疏未注意及此，擦撞其左側同向前行由
    丙○○騎乘車牌號碼PS2-467 號搭載甲○○重型機車，丙○
    ○及甲○○均人車倒地，上開機車並起火燒燬，致丙○○受
    有頭部外傷併肢體多處擦傷之傷害，致甲○○背部深二度燒
    燙傷佔體表面積9%之傷害（過失傷害部分未據告訴）。詎被
    告明知已肇事，竟未報警或將丙○○、甲○○送醫，反繼續
    往前行駛逃逸，嗣經警方據報到場處理，並調閱肇事地點監
    視器始循線查獲，因認被告涉犯刑法第185條之4肇事逃逸罪
    嫌等語。
二、按犯罪事實應依證據認定之，無證據不得認定犯罪事實；不
    能證明被告犯罪者，應諭知無罪之判決，刑事訴訟法第 154
    條第2項、第301 條第1項分別定有明文。又犯罪事實之認定
    ，應憑真實之證據，倘證據是否真實尚欠明確，自難以擬制
    推測之方法，為其判斷之基礎；而認定犯罪事實之證據係指
    足以認定被告確有犯罪行為之積極證據而言，該項證據自須
    適合於被告犯罪事實之認定，始得採為斷罪資料（最高法院
    29年上字第3105號、53年台上字第656號判例意旨參照）。
    再依刑事訴訟法第161條第1項規定，檢察官就被告犯罪事實
    ，應負舉證責任，並指出證明之方法。因此，檢察官對於起
    訴之犯罪事實，應負提出證據及說服之實質舉證責任。倘其
    所提出之證據，不足為被告有罪之積極證明，或其指出證明
    之方法，無從說服法院以形成被告有罪之心證，基於無罪推
    定之原則，自應為被告無罪判決之諭知（最高法院92年台上
    字第128號判例意旨參照）。
三、公訴人認被告涉有刑法第185條之4之肇事逃逸罪嫌，無非係
    以被告於警詢、偵訊中之供述、證人即被害人丙○○、甲○
    ○於警詢、偵訊中之證述，並有道路交通事故現場圖、道路
    交通事故現場草圖、道路交通事故調查報告表(一)(二)與現場照
    片、營業用大客車車身、車尾、車體擦撞痕跡照片、機車燒
    毀照片及監視器翻拍照片、財團法人恩主公醫院診斷證明書
    等附卷可稽為主要論據。
四、訊據被告固坦承於上揭時、地，確有駕駛車牌號碼ZZ-905號
    營業大客車，沿臺北縣三峽鎮○○路往土城市方向行駛，並
    行經臺北縣三峽鎮○○路與中山路口之事實，然堅決否認有
    何肇事逃逸犯行，辯稱：公訴人所指之兩車發生擦撞時，伊
    並無感覺有發生擦撞，且繼續行駛至恩主公醫院讓參加佛光
    山法會回程的乘客下車，伊並不知悉有肇事，並無故意逃逸
    之犯意等語。被告選任辯護人則以：本件事實關於發生事故
    的過程，當時事發的路口是五叉路口也是高速公路交流道的
    入出口，依照車上乘客證人的陳述，當時並沒有任何緊急煞
    車或不正常的情形，並沒有發生任何事故的感覺，後來到了
    三峽之後陸陸續續被告將乘客依序下車，後來被告晚上才接
    到三峽分局的聯繫將車輛開車到三峽分局接受調查，屆時被
    告才發現車輛有擦撞的痕跡，顯然被告從頭到尾都不知道有
    發生事故的事情。這部分從被害人的證稱及監視器拍攝到的
    內容遊覽車都是直直的在行駛及警方嗣後重新測量車輛上的
    擦撞痕可以得知，確係被害人自己駕駛不當所造成本案的車
    禍。且本案機車也沒有爆炸的情形。另外關於檢察官上訴書
    所述亦與事實不符，當時被告車輛要載客到恩主公醫院下車
    ，並非如檢察官上訴書所述，通過路口2、3公尺就要靠右讓
    乘客下車的情形，事實上經過路口到恩主公醫院還有2、300
    公尺的距離。綜合所有的事實，被告並非是明知有致他人傷
    害而逃避的事實，且被害人在本案亦沒有提出傷害的告訴，
    也沒有爆炸的事實，本案檢察官上訴確有錯誤，請給與被告
    無罪的判決等語。經查：
  (一)被告對其於98年3月1日17時42分許，駕駛車牌號碼ZZ-905號
    營業大客車，沿臺北縣三峽鎮○○路往土城市方向行駛，行
    經臺北縣三峽鎮○○路與中山路口時，與同向在大客車右側
    行駛之丙○○騎乘車牌號碼PS2-467 號重型機車搭載甲○○
    發生擦撞，致丙○○人車倒地，上開機車旋起火燃燒，致丙
    ○○受有頭部外傷併肢體多處擦傷之傷害、甲○○受有背部
    深二度燒燙傷佔體表面積9%之傷害等情供承在卷，並據證人
    丙○○於警詢、偵訊中證述（臺灣板橋地方法院檢察署98年
    度偵字第9469號偵查卷第7頁至第10 頁、第14、15頁、第51
    頁）綦詳，又有臺北縣政府警察局三峽分局交通分隊道路交
    通事故現場草圖、道路交通事故現場圖、道路交通事故設施
    圖、道路交通事故調查報告表(一)、(二)各1 份、路口監視器翻
    拍照片2幀、現場及車損照片共35 幀、財團法人恩主公醫院
    乙種診斷證明書2 紙等附卷可稽（臺灣板橋地方法院檢察署
    98年度偵字第9469號卷第18-23、33-42頁、原審卷第53、74
    -82 頁），徵而可信，兩車發生擦撞之情已足認定。
  (二)再依證人丙○○於原審審理時結證稱：「案發當時伊走在外
    側車道（證人原誤稱為內側，經提示現場圖及照片後，其所
    指應為外側），當時遊覽車要往右邊走，而伊要直行，伊車
    左邊把手或照後鏡的部位被後方來的遊覽車撞到；伊當時只
    有感覺有一白色大客車過去，伊並不清楚該大客車之車號、
    車型、特徵，伊急著去看被伊載的女生的狀況，沒有注意其
    他情形，兩車碰撞時沒有發生聲響，伊車往左側傾倒、略為
    滑動，然後就著火了」等語（原審卷第117 頁）、證人即被
    告搭載之乘客黃秀環於原審審理時證稱：「伊參加法會後搭
    乘遊覽車返家，伊係在三峽中信房屋站下車，途中經過國道
    三號高速公路陸橋到下車期間，伊並無感覺車子有發生事故
    ，伊係乘坐在後門附近的右側座位，伊直到下車前都坐在位
    子上」等語（同上卷第118 頁）、證人即被告搭載之乘客周
    黃雪香於原審審理時證稱：「伊參加法會後回程時，遊覽車
    有經過高速公路的陸橋，經過隧道往三峽，當時伊在三峽國
    中站下車，伊沒有感覺到車子有特別的情況，或是有與別人
    發生擦撞，或是突然停止等情形」等語（同上卷第119 頁）
    。是就上開證人所述內容及裕順通運有限公司98年2 月28日
    派車單所示行程紀錄、衛星地圖等相互以析，核與被告於警
    詢、偵查迄至原審審理時所供述之情節並無齟齬之處，可見
    被告駕駛之大客車在與丙○○騎乘之機車在三峽鎮○○路口
    與中山路口發生碰撞後，仍繼續向前行駛在預定地點下客，
    其行車之狀態並無明顯停頓、遲疑、查看或繼之刻意急速逃
    逸等情狀，要屬灼然。
  (三)按刑法第185條之4肇事逃逸罪之成立須行為人有肇事致人死
    傷而後「逃逸」之犯罪故意及行為，考其立法理由，係「為
    維護交通安全，加強救護，減少被害人之死傷，促使駕駛人
    於肇事後，能對被害人即時救護，特增設本條關於肇事致人
    死傷而逃逸之處罰規定」，故於主觀要件上，行為人對於駕
    駛動力交通工具肇事致人死傷之事實應有所認識，並且進而
    決意擅自逃離肇事現場，始具備本罪之故意，從而被告究否
    明知其已駕車肇事致人死傷而仍有逃逸之行為，即為審究之
    要項。但查本件被告與證人丙○○發生交通車禍事故後，並
    無一般常見肇事車輛有明顯停頓、遲疑、查看或旋即刻意急
    速逃逸等情狀，已如前述；再者，證人黃秀環於原審審理時
    證稱大客車上乘客約40餘人，並參以大客車車長照片及兩車
    車損（含測量高度）照片，大客車因擦撞所造成之擦痕甚屬
    輕微，顯然擦撞力道並非強大，再擦撞位置高度約距地面70
    至80公分處，以被告駕駛之大客車之車型、高度，車上並搭
    載40餘名乘客，於行經該雙向八線道之四岔路口，衡情駕駛
    人所注意者，係為前方路況以順利通過交岔路口，在未聽聞
    有聲響、或車身有大幅晃動之情形，駕駛人是否能立即警覺
    有輕微之擦撞，尚非無疑。況且，本件於案發當日警方受理
    報案處理後，經以電話聯絡被告，被告亦於同日晚間即駕駛
    上開營業大客車趕赴警局接受調查並予拍照採證，毫無隱飾
    ，益徵被告並無推諉卸責之意。倘無其他積極事證佐憑，要
    謂其原本不知肇事情事，並非絕無可能。至本件卷附之交通
    事故現場草圖、道路交通事故現場圖、道路交通事故調查報
    告表(一)、(二)、現場、車損及翻拍照片、財團法人恩主公醫院
    診斷證明書等證據資料，則僅可得知被告於前揭時地有因行
    車過程中致丙○○、甲○○受有傷害之情事，已如前述，然
    前開各項既有可疑，自難徒以此等事後作成之文書遽以認定
    被告即有駕駛動力交通工具肇事致人受傷而逃逸之主觀犯意
    。
  (四)檢察官上訴意旨略以：「被告自承該大客車在前方數公尺處
    即需靠站停車，以車輛停靠路邊之前，駕駛人勢必先透過車
    上後視鏡確認右後方有無來車，以免與後方車輛發生擦撞，
    被告駕駛大客車靠站停車前，既曾先以後視鏡確認後方路況
    ，衡情即難謂其對後方機車失火燃燒之事實諉為不知，原審
    認定事實及適用法律有上述之違法，自難認原判決妥適」云
    云，惟查被告自承其於案發前20公尺處準備下車（原審卷第
    117 頁正面），蒞庭檢察官乃依其陳述推論：「被告是營業
    大客車駕駛，且即在不遠處停車下客，所以被告一定有注意
    照後鏡狀況，不可能不知道撞到機車著火的事情……」（同
    上卷第122 頁正面），足見被告並未自承其於前方數公尺即
    須靠站停車。次查被告所駕駛者為營業大客車，乃執行搭載
    已預定之客人至一定之目的地之遊覽車，並非公共汽車或沿
    路招攬客人搭載之營業大客車，而案發地點為人車交流密集
    之地方，停靠不易，被告駕駛該大客車靠邊讓部分乘客下車
    後即起步駕車行進，因無預設站牌，自無前行數公尺又須停
    車下客，何需注意右後視鏡確認右後方有無來車，且證人丙
    ○○所駕駛機車係倒於被告所駕營業大客車左後方，自無苛
    責被告一路行車均應確認左後方之情況，則被告對左後方機
    車燃燒並不知情，乃事理之常，檢察官執此謂被告對此殊難
    諉為不知，尚非有據。何況若被告駕車確知擦撞證人丙○○
    所駕機車，則證人丙○○所搭載之友人甲○○受有二度燒燙
    傷證人丙○○之機車亦燒燬，何以均未提出告訴或索賠，此
    益見被告確未知悉擦撞證人丙○○之機車，被告自不知其有
    駕車肇事亦堪認定。要之，檢察官上訴意旨，殊非有據，尚
    不足取。
    綜上所述，足認被告上開所辯，應非虛妄，堪以採信。本件
    尚無從依公訴人所提出之各項證據，而達於通常一般之人均
    不致有所懷疑，而得確信其為真實之程度，尚難遽為被告有
    罪之判斷。此外，本院復查無其他積極、具體確切之證據足
    資證明被告有何肇事逃逸之公共危險犯行，揆諸上開判例要
    旨及說明，即不得遽為不利被告之認定，本案被告犯罪核屬
    不能證明。
五、原審因認被告犯罪不能證明，而為無罪之諭知，認事用法，
    核無不合，檢察官上訴意旨，仍執陳詞，指摘原判決不當，
    求予撤銷改判，為無理由，應予駁回。
據上論斷，應依刑事訴訟法第368條，判決如主文。
本案經檢察官鄭龍照到庭執行職務。
中    華    民    國    98    年    12    月    15    日
                  刑事第三庭  審判長法  官  陳博志
                                    法  官  劉興浪
                                    法  官  許文章
以上正本證明與原本無異。
如不服本判決，應於收受送達後10日內向本院提出上訴書狀，其
未敘述上訴之理由者並得於提起上訴後10日內向本院補提理由書
（均須按他造當事人之人數附繕本）「切勿逕送上級法院」。
                                    書記官  蔡慧娟
中    華    民    國    98    年    12    月    15    日


司法院資訊處製作；財團法人民間司法改革基金會備份。
